臺灣臺中地方法院民事判決　九十二年度訴字第二四二五號
　　原　　　告　行政院農業委員會林務局東勢林區管理處
　　法定代理人　丙○○
　　訴訟代理人　林明康　　律師
　　被　　　告　乙○○
　　　　　　　　丁○○
　　　　　　　　甲○○
　　　　　　　　戊○○
　　共　　　同
　　訴訟代理人　黃靖閔　　律師
　　複代理人　　洪明儒　　律師
右當事人間請求返還土地事件，於民國九十三年七月二十三日言詞辯論終結，本院判
決如左：
    主      文
被告乙○○應將坐落如附圖所示台中縣和平鄉大甲溪事業區第六四林班假地號十七號
、面積貳點陸陸公頃土地內，如附圖所示Ａ部分面積零點零零陸公頃之鐵皮屋拆除
，將十七號土地返還原告，並應給付原告新台幣捌萬伍仟肆佰拾玖元，及自民國九
十二年七月二十四日起至清償日止，按年息百分之五計算之利息。
被告戊○○應將坐落如附圖所示台中縣和平鄉大甲溪事業區第六四林班假地號十一號
、面積零點肆肆陸公頃、地號十八號、面積零點伍壹壹公頃土地返還原告，並應
給付原告新台幣肆萬貳仟陸佰零貳元，及自民國九十二年七月二十四日起至清償日止
，按年息百分之五計算之利息。
被告甲○○應將坐落如附圖所示台中縣和平鄉大甲溪事業區第六四林班假地號十四號
、面積零點捌肆肆公頃土地內，如附圖所示Ａ部分面積零點零壹陸壹公頃之地上物
拆除，將十四號土地返還原告，並應給付原告新台幣肆萬貳仟肆佰肆拾元，及自民
國九十二年一月十六日起至清償日止，按年息百分之五計算之利息。
被告丁○○應將坐落如附圖所示台中縣和平鄉大甲溪事業區第六四林班假地號十二號
、面積零點肆壹伍公頃土地返還原告，並應給付原告新台幣貳拾陸萬肆仟捌佰柒拾
貳元，及自民國九十二年七月三十日起至清償日止，按年息百分之五計算之利息。
訴訟費用由被告乙○○負擔百分之二十四、被告甲○○負擔百分之二十五、被告戊○○負擔百分之二十及被告丁○○負擔百分之三十一。
本判決第一項至第四項，於原告依序以新台幣肆拾肆萬仟元、陸萬玖仟元、壹拾
萬玖仟元、壹拾萬貳仟元為被告乙○○、甲○○、戊○○及丁○○供擔保後，得假
執行。但如被告乙○○、甲○○、戊○○、丁○○依序以新臺幣壹佰拾萬元、貳
拾萬零柒仟陸佰伍拾元、肆拾壹萬柒仟貳佰元及拾玖萬捌仟柒佰元，為原告預供擔
保，得免為假執行。
    事      實
甲、原告方面：
  一、聲明：除假執行擔保金額及免為假執行外，如主文所示。
  二、陳述：
    （一）坐落台中縣和平鄉大甲溪事業區第六十四林班假地號十七號、面積二點六
          六公頃，地號十四號（即十一之一）、面積零點八三四四公頃，地號十一
          號、面積零點四四六三公頃，地號十八（即十之一）號、面積零點三五一
          一公頃，暨坐落台中縣和平鄉、南投縣仁愛鄉之大甲溪事業區第六十四林
          班假地號十二號、面積零點四一五三公頃之國有林班地計四筆（下稱系爭
          林地），分別於民國八十一年七月二十日、八十二年五月二十八日、八十
          一年十二月十六日及七十五年十二月二十二日，經由原告前身即台灣省政
          府農林廳林務局東勢林區管理處（下稱台灣省東勢林管處）將系爭林地移
          交原告管理之大甲林區管理處，以出租人之地位，分別出租予被告乙○○
          、甲○○、戊○○及丁○○實施造林，並簽訂台灣省德基水庫集水區域內
          國有森林用地出租造林契約書（下稱系爭租約）。而系爭林地分別於八十
          五年六月十六日、八十五年六月十六日、八十五年六月十六日及七十七年
          九月三十日租約屆滿後，仍由被告占有使用。
    （二）台灣省政府八十二年六月十七日府業林字第一六三零六零號公告之行政院
          核定之德基水庫集水區陡坡農用地（超限利用地）處理方案所示，即德基
          水庫集水區陡坡農用地（超限利用地），經就國土保安、水庫壽命、農民
          生計及社會安全各層面綜合檢討，權衡利弊得失，應予收回造林，自公告
          第四年開始，終止租約強制收回林地，並不予任何補償等情。是基於林業
          政策及法令，原告依據台灣省國有林事業區出租造林地管理辦法第三條第
          二項、系爭租約第八條終止系爭租約。再者，系爭林地屬德基水庫集水區
          陡坡農用地，原告迭經催告被告改正實施造林，惟被告均置之不理，原告
          依民法第四百五十條第二項規定，原告自得隨時終止系爭租約。原告於八
          十八年一月七日以梨山郵局存證信函一七二號、一七０號、一七一號、一
          六九號分別向被告乙○○、丁○○、甲○○及戊○○為終止系爭租約之意
          思表示。倘上開終止系爭租約之意思表示不生效力，原告爰以起訴狀繕本
          送達被告時，作為終止系爭租約之意思表示。
    （三）原告依據民法第七百六十七條規定，請求被告拆除系爭林地上之地上物，
          並將系爭林地返還予原告。被告乙○○、丁○○及戊○○依系爭租約應給
          付原告之果實分收代金分別為四萬八千零五十四元、二十三萬一千三百五
          十四元及九千零八十四元，迄未給付。而被告無權占有系爭林地，受有相
          當租金之不當得利，依據土地法第一百零五條及第九十七條之規定，原告
          得請求依系爭林地之鄰地即台中縣和平鄉○○段二０地號土地八十九年七
          月之公告現值每平方公尺五十元作為系爭林地申報地價，並以年息百分之
          十計算相當於租金損害之不當得利數額，自八十八年一月一日起至九十一
          年十月三十止，被告乙○○、丁○○、甲○○、戊○○應分別給付原告三
          萬七千三百八十五元、三萬三千五百一十八元、四萬二千四百四十三元及
          三萬三千五百一十八元。連同前開積欠原告之果實代收金總額，被告張志
          賢、丁○○、甲○○、戊○○應分別給付八萬五千四百三十九元、二十六
          萬四千八百七十二元、四萬二千四百四十三元及四萬二千六百零二元與原
          告。
  三、證據：提出台灣省德基水庫集水區域內國有森林用地出租造林契約書影本四件
      、存證信函影本八件、被告歷年積欠政府果實分收代金明細表四件、被告應支
      付不當得利金額明細表二件、土地登記謄本影本一件及系爭林地位置圖一件為
      證。
乙、被告方面：
  一、聲明：原告之訴及假執行之聲請均駁回，並陳明願供擔保，請准宣告免為假執
      行。
  二、陳述：
    （一）系爭林地放租係因應政府安置退除役官兵暨輔導轉業政策，是系爭租約之
          真意在於租賃林地上種植溫帶水果，故將果樹訂為優先之造林樹種。被告
          種植之果樹逾三十年，投注龐大之資金及勞力。系爭租約第六條第九款固
          規定，原告可因政府政策而隨時終止契約。惟政府未為任何轉業或安置之
          規劃下，全面終止租約而收回林地，不僅無法達成契約目的，被告投入之
          資本及設備，亦付諸流水，對被告顯然不公平。依據修正之民法第二百四
          十七條之一之規定，此條款應屬無效。退步言，縱認原告得依規定終止租
          約，然依系爭租約第八條之規定，於租約終止時，所植之林木應予以補償
          ，而補償應依林木之價值為標準。在未經兩造協商合理公平之補償辦法前
          ，原告單方面終止系爭租約，顯失公平。原告遽行收回林地，不再種植水
          果，將導致被告生計無著，是原告片面終止租約，顯不利於公共利益，依
          民法第一百四十八條規定，不得為之。
    （二）原告收回系爭林地之目的在於自行造林，其收回系爭林地，自無再行出租
          之必要，即無租金之損害可言。故原告租約終止後，被告繼續占有系爭林
          地，並未導致原告受有相當於租金之損害，是原告主張請求返還相當於租
          金之利益，顯無理由。縱使認原告受有相當租金之損害，其得請求不當得
          利之請求範圍，應以被告所受利益為限。系爭土地既為林地，其價值遠低
          於城市房屋，其以申報地價年息百分十計算，顯然過高，應以申報地價之
          百分之三計算為準，即就系爭林地之申報地價以其鄰地即台中縣和平鄉○○段二０地號之公告現值計算。
  三、證據：提出大甲林區管理處梨山工作站七十三年五月十四日七三甲梨業字第０
      四八一號函及國有財產局七十七年三月九日台財產二字第七七００一九六六號
      函影本各一件為證。
丙、本院依職權勘驗現場，並囑託台中縣東勢地政事務所派員會同勘測坐落台中縣和
    平鄉、南投縣仁愛鄉大甲溪事業區第六十四林班土地之所屬地號十一、十二、十
    四、十八及十七之位置及面積，暨其上地上物，製有勘驗筆錄及複丈成果圖附卷
    。
    理      由
一、原告起訴主張台灣省東勢林管處將系爭林地移交與原告管理之大甲林區管理處，
    而將系爭林地分別出租予被告乙○○、甲○○、戊○○及丁○○實施造林，並簽
    訂系爭租約。租約屆滿後，系爭林地仍由被告占有使用，系爭林地屬德基水庫集
    水區陡坡農用地，迭經原告催促被告改正實施造林，被告均置之不理。原告乃於
    八十八年一月七日除以存證信函分別向被告終止系爭租約外，另以起訴狀繕本送
    達各該被告時，再確認終止各該系爭租約之意思表示。原告爰依民法第七百六十
    七條之規定，請求被告拆除系爭林地上之地上物，並將系爭林地返還與原告。再
    者，原告依據系爭租約及不當得利之法律關係，向被告各請求給付果實分收代金
    及相當於租金之不當得利等語。被告則以系爭租約第六條第九款之規定對被告顯
    然不公，依民法第二百四十七條之一之規定，此條款應為無效。縱認原告得終止
    租約，然依系爭租約第八條之規定，於租約終止時所造林木應予以補償。況原告
    收回系爭林地將使被告無法生活，不利於公共利益，依民法第一百四十八條規定
    ，不得為之。因原告收回林地之目的在自行造林，自無相當於租金之損害，況其
    請求金額亦過高等語置辯。
二、原告主張台灣省東勢林區管理處將系爭林地移交原告管理之大甲林區管理處，並
    將系爭十七、十四、十一及十八、十二號林地分別出租與被告乙○○、甲○○、
    戊○○、丁○○實施造林，租約屆滿後，被告仍占有使用。原告於八十八年一月
    七日以梨山郵局存證信函一七二號、一七０號、一七一號、一六九號分別向被告
    乙○○、丁○○、甲○○及戊○○終止系爭租約之意思表示。被告乙○○、丁○○及戊○○依系爭租約應給付原告之果實分收代金分別為四萬八千零五十四元、
    二十三萬一千三百五十四元及九千零八十四元，迄未給付等事實。業據原告提出
    台灣省德基水庫集水區域內國有森林用地出租造林契約書、存證信函及歷年積欠
    政府果實分收代金明細表等件為證，被告均不爭執，堪信原告上開主張為真實。
三、按所有人對於無權占有者，得請求返還之，民法第七百六十七條定有明文。原告
    主張其向被告為終止系爭租約之意思表示，系爭租約業經終止在案，被告應拆除
    系爭林地上之地上物，並將林地返還予原告等語。被告則辯稱系爭租約第六條第
    九款之約定無效，依據系爭租約第八條之規定，原告於租約終止時應補償被告所
    植之林木，原告收回系爭林地，不利於公共利益，依民法第一百四十八條規定，
    不得為之云云。是本院自應審究原告可否終止系爭租約請求被告返還系爭林地。
    經查：
  （一）按山坡地供農業使用者，應實施土地可利用限度分類，並由中央或直轄市主
        管機關完成宜農、牧地、宜林地、加強保育地查定。土地經營人或使用人，
        不得超限利用，山坡保育利用條例第十六條第一項定有明文。系爭租約第八
        條約定，林務局因政府政策需要，停止租造林地時，得終止契約，租地造林
        人不得異議，所造林木得依約分收或予補償。是原告依據政府政策，得單方
        終止系爭林地之租賃契約，被告不得異議，至於所植林木是否加以補償，並
        非終止系爭租約之要件，即植林之補償金及終止系爭契約，係屬二事。再者
        ，系爭租約第十條約定，系爭契約未約定事項，乙方（即被告）同意依照台
        灣省國有林事業區出租造林地管理辦法，台灣省國有林事業區內濫墾地清理
        計劃，行政院核定之德基水庫集水區陡坡農用地（超限利用地）處理要點及
        有關法令規定辦理。參諸台灣省政府八十二年六月十七日府業林字第一六三
        零六零號公告之行政院核定之「德基水庫集水區陡坡農用地（超限利用地）
        處理方案，其明定德基水庫集水區陡坡農用地（超限利用地），經就國土保
        安、水庫壽命、農民生計及社會安全各層面綜合檢討，權衡利弊得失，應予
        收回造林及自公告第四年開始，終止租約強制收回林地，並不予任何補償。
        可知原告終止系爭租約，並無補償被告所植林木之義務。
  （二）原告依據林務局八十六年二月十三日八十六林政字第０四二一二號函，先於
        八十六年四月二十三日分別以存證信函通知被告須於八十六年五月三十一日
        前就超限利用之部份改正實施造林，逾期未造林者，終止租約收回林地。嗣
        於八十八年一月七日分別以梨山郵局存証信函一七二號、一七０號、一七一
        號及一六九號存證信函通知被告，因逾期未實施造林而依行政院秘書處八十
        七年七月二十三日台八十七經字第三七一八五號函終止系爭租約等事實，有
        存證信函，附卷可稽。原告既已依政府政策而酌定相當期間通知被告，應就
        承租之系爭林地超限利用部分改正實施造林，自非驟然終止系爭租約，就被
        告權利之保障，並無不周。詎被告逾期未改善，顯未能達系爭租約維護水土
        保持設施之功能及訂約造林之目的，與山坡保育利用條例之規定及政府政策
        有違。從而，原告依系爭租約第八條之約定，終止兩造系爭租約，洵屬有據
        。
  （三）被告雖抗辯稱原告收回系爭林地，不利於公共利益云云。惟系爭林地依非都
        市管制規則屬林業用地，位於大甲溪德基水庫土地涵養區域，該溪之重要性
        攸關大台中地區約二百五十萬居民之生活用水及農工業用水，並無可替代。
        況梨山地區因水土保持成效不佳，無適當節制使用肥料及農藥，導致使土地
        崩塌及土石流，德基水庫因嚴重污染淤積，其優養化已持續數十年，足見社
        會為此付出巨大之成本，系爭林地坐落山區因超限利用及過度開發，導致九
        十三年七月二日颱風造成嚴重之災情。職是，原告依政府指示針對生態資源
        保育工作制定收回放租林地之政策，編列預算逐年依序與承租人終止租約，
        收回林地自行造林，就公共利益甚有裨益，自無民法第一百四十八條權利之
        行使違反公共利益可言。被告以前詞置辯，曲解原告終止系爭租約之原意，
        即無可採。
  （四）綜上所述，原告終止其與被告間之系爭租約，於法有據，其已於八十八年一
        月七日分別以梨山郵局存證信函一七二號、一七０號、一七一號、一六九號
        存證信函向被告乙○○、丁○○、甲○○及戊○○為終止租約之意思表示，
        既然系爭租約已合法終止，原告依據物上請求權之法律關係，請求被告分別
        返還如附圖所示十七號、附圖所示十二、十四、十一及十八號之系爭林地，
        並拆除如附圖所示Ａ部分鐵皮屋及附圖所示Ａ部分地上物，自屬有據。
四、按無法律上之原因而受利益，致他人受損害者，應返還其利益。地租不得超過地
    價百分之八。民法第一百七十九條及土地法第一百十條分別定有明文。無權占有
    他人之土地，可獲得相當於租金之利益，被占用人則受有相當於租金之損害，為
    社會通常之觀念，最高法院六十一年台上字第一六九五號著有判例。系爭租約已
    合法終止，被告無權占有系爭林地，既如前述，被告自原告終止系爭租約時起至
    返還系爭林地止，使用系爭林地，自獲有相當於租金之利益，自不因原告收回林
    地之目的為何，而受有影響。是原告依據不當得利之法律關係請求被告返還相當
    於租金利益之不當得利，自屬有據。原告據此請求被告給付自八十八年一月一日
    起算至九十一年十月三十日止之不當得利，本院茲審酌如後：
  （一）系爭林地之鄰地即台中縣和平鄉○○段二０地號八十九年七月之公告現值為
        每平方公尺五十元，有土地登記簿謄本在卷可稽。兩造就原告以該地公告現
        值價作為系爭租地申報地價，均不爭執（參照本院九十三年七月二十三日言
        詞辯論筆錄），是系爭林地計算不當得利之地價基準，自應以每平方公尺五
        十元為據。本院參酌系爭林地所處區域、被告種植果樹為業及原告請求給付
        之期間等情狀，認為被告無權占用系爭林地，所受利益應以地價百分之八計
        算為適當。自八十八年一月一日起至九十一年十月三十日止，計三年又三百
        零二日（約三點八一年）。
  （二）被告乙○○占用系爭林地如附圖所示十七號部分、面積二六六００平方公
        尺，損害賠償金為四十萬四千八百五十二元（50×26,600×0.08×3.81=404
        ,852元，元以下四捨五入，下同）。被告丁○○其占用如附圖所示十二號
        部分、面積四一五三平方公尺，損害賠償金為六萬三千二百九十一元（50×
        4,153×0.08×3.81=63,291元）。被告甲○○其占用如附圖所示十四號部
        分、面積八三四四平方公尺，損害賠償金為十二萬六千九百九十六元（50 ×
        8,344×0.08×3.81=127,162元）。被告戊○○其占用如附圖所示十一及十
        八號部分、面積共七九七四平方公尺，損害賠償金為十二萬一千零四十五元
        （50×7974×0.08×3.81=12,152元）。從而，原告分別請求被告乙○○、
        丁○○、甲○○、戊○○依據給付三萬三千五百一十八元、三萬七千三百八
        十五元、三萬三千五百一十八元及四萬二千四百四十三元，應予准許。
五、按利息、紅利、租金、贍養費、退職金及其他一年或不及一年之定期給付債權，
    其各期給付請求權，因五年間不行使而消滅。民法第一百二十六條定有明文。民
    法第一百四十四條第一項規定時效完成後，債務人得拒絕給付，是消滅時效完成
    之效力，不過發生拒絕給付之抗辯權，並非使請求權當然消滅，債務人若不行使
    其抗辨權，法院自不得以消滅時效業已完成，即認請求權已歸消滅，最高法院二
    十九年上字第一一九五號著有判例。原告請求被告乙○○、丁○○及戊○○依系
    爭租約應給付原告之果實分收代金分別為四萬八千零五十四元、二十三萬一千三
    百五十四元及九千零八十四元，原告果實分收代金屬一年之定期給付債權，被告
    乙○○及戊○○所積欠者為八十七年度，被告丁○○所積欠者為七十三年度至八
    十七年度之果實分收代金，被告就該金額並不爭執，亦未行使時效抗辯權，原告
    請求，即屬正當。基上，原告依據系爭租約及不當得利之法律關係，各得請求被
    告乙○○、丁○○、甲○○、戊○○給付八萬五千四百三十九元、二十六萬四千
    八百七十二元、四萬二千四百四十三元及四萬二千六百零二元。
六、綜上所陳，原告請求被告乙○○將如附圖所示十七地號土地內之Ａ部分鐵皮屋拆
    除，並將十七號土地返還原告，請求被告甲○○將如附圖所示十四地號土地內Ａ
    部分之地上物拆除，並將十四號土地返還原告，請求被告丁○○將如附圖所示十
    二地號土地返還原告，請求被告戊○○將如附圖所示十一及十八地號土地返還原
    告，及分別請求被告乙○○、丁○○、甲○○、戊○○給付原告八萬五千四百三
    十九元、二十六萬四千八百七十二元、四萬二千四百四十三元、四萬二千六百零
    二元，均有理由，並分別自本件起訴狀繕本送達後翌日起即被告乙○○、戊○○
    自九十二年七月二十四日、被告丁○○自九十二年七月三十日、被告甲○○自九
    十二年一月十六日起，均至清償日止，按年息百分之五計算之利息，為有理由，
    應予准許。
七、兩造分別陳明願供擔保，聲請假執行或免為假執行，均核無不合，爰酌定相當之
    擔保金額各准許之。
八、據上論結，原告之訴為有理由，依民事訴訟法第七十八條、第八十五條第一項但
    書、第三百九十條第二項、第三百九十二條判決如主文。
中　　　華　　　民　　　國　　九十三　　年　　　八　　　月 　 　九  　　日
                                    臺灣臺中地方法院民事第四庭
~B法      官　林洲富
右為正本係照原本作成
如對本判決上訴，須於判決送達後廿日內向本院提出上訴狀
中　　　華　　　民　　　國　　九十三　　年　　　八　　　月 　 　九  　　日
~B法院書記官
附圖：九十二年七月三十一日台中縣東勢地政事務所複丈成果圖
